臺灣臺中地方法院民事判決　九十二年度訴字第三二七一號
　　原　　　告　壬○○○
　　　　　　　　癸○○
　　　　　　　　辛○○
　　　　　　　　子○○
　　訴訟代理人　周進文　律師
　　被　　　告　戊○○
　　　　　　　　己○○
　　　　　　　　丙○○
　　　　　　　　庚○○○
　　　　　　　　乙○○
　　　　　　　　丁○○○
　　　　　　　　丑○○
　　　　　　　　甲○○○
　　共　　　同
　　訴訟代理人　林根煌　律師
　　複　代理人　林邦賢　律師
右當事人間請求拆屋還地事件，本院於中華民國九十三年十二月三十一日言詞辯論終
結，判決如左：
    主      文
被告應將坐落臺中縣豐原市○○段六七三地號土地上如附圖所示Ａ部分、面積二．○
九平方公尺，及坐落臺中縣豐原市○○段六七四地號土地上如附圖所示Ｂ部分、面積
一二九．八六平方公尺，Ｃ部分、面積一○二．一四平方公尺之房屋拆除，並將臺中
縣豐原市○○段六七三地號、地目田、面積七七八‧四一平方公尺土地及臺中縣豐原
市○○段六七四地號、地目建、面積一二二三‧五四平方公尺土地交還原告。
訴訟費用由被告負擔。
本判決於原告以新台幣貳佰玖拾參萬元供擔保後，得假執行；但被告如以新台幣捌佰
柒拾捌萬陸仟肆佰參拾柒元為原告預供擔保，得免為假執行。
    事實及理由
一、原告主張：
  (一)坐落於臺中縣豐原市○○段六七○號（重測前為大湳段三三八號）土地，為原告
    之被繼承人傅以承出租予被告之被繼承人張金坤耕作，並訂有耕地租賃契約，嗣
    傅以承、張金坤分別死亡，由原告與被告等繼承六七○號土地之權利義務。因被
    告就上開六七○號土地之耕作有廢耕之情事，原告依法訴請被告返還該六七○號
    土地，經本院以八十八年度重訴字第一○二號判決原告勝訴，被告不服提起上訴
    ，再由臺灣高等法院臺中分院以八十九年度重上字第一四三號判決上訴駁回，被
    告不服再提出上訴，由最高法院以九十二年度台上字第二三三一號裁定駁回上訴
    ，該案至此確定，兩造就六七○號土地所存在之耕地三七五租約關係確定消滅。
  (二)系爭坐落於臺中縣豐原市○○段六七三號（重測前為大湳段三三五之一號）、六
    七四號（重測前為大湳段三三五號）土地，自日據時代即為原告之被繼承人傅以
    承（或其祖先）所有，被告之被繼承人張金坤自日據時代即因承租前開六七○號
    土地，而居住於由傅以承無償提供其所有坐落於系爭六七三號、六七四號土地上
    之房屋，而被告就現有系爭房屋，即如九十三年二月十六日臺中縣豐原地政事務
    所土地複丈成果圖所示之Ｂ、Ｃ部分，係分別為張金坤於五十六年及六十五年間
    所興建，此顯然可資認定張金坤係將傅以承原交付供其一家人居住之房屋拆除重
    建，或加以整修但已變更不動產之同一性。
  (三)被告之被繼承人張金坤占有系爭六七三號、六七四號土地，既係因承租耕作六七
    ○號土地之故，而由原告之被繼承人傅以承將系爭六七三號、六七四號土地上原
    有房屋提供其一家人居住使用，顯然當時傅以承不可能與張金坤約定由其承租系
    爭六七三號、六七四號土地興建房屋，而張金坤未經傅以承或原告之同意擅自將
    原有房屋拆除而興建現有系爭房屋，自屬無權占有，原告自得依據所有人之物上
    請求權之法律關係，訴請被告拆除該地上房屋及將土地返還原告。
  (四)縱使系爭六七三號、六七四號土地係由原告之被繼承人傅以承借予被告之被繼承
    人張金坤興建系爭房屋，惟查，被告並未向原告支付任何對價，則被告占用系爭
    六七三號、六七四號土地興建房屋縱使有法律上之原因，其內容應為使用借貸之
    法律關係，查原借用人張金坤既已死亡，原告自得依民法第四百七十二條第四款
    規定，終止該使用借貸契約，且查兩造未約定使用借貸期限，又被告復未舉證本
    件使用目的為何，此依民法第四百七十條第二項規定，原告亦得隨時終止該使用
    借貸契約，為此，茲以訴狀繕本之送達（按九十三年八月十八日送達被告訴訟代
    理人）為終止契約之意思表示，而該使用借貸契約既已終止，原告依返還借用物
    及所有物之法律關係，自得訴請被告拆屋還地。又縱使該使用借貸有約定目的，
    惟被告使用土地迄今已超過五十年以上，該五十年以上之期間顯然符合民法第四
    百七十條第一項但書規定之「經過相當時期」，就此，原告亦得依返還借用物及
    所有物之法律關係，訴請被告拆屋還地。尤有甚者，系爭房屋為土造三合院房屋
    ，早已不堪使用，此依民法第四百七十條第一項但書規定，原告自得收回系爭土
    地。
  (五)原告所有坐落於臺中縣豐原市○○段六七四、六七三、六七○及五八五號土地（
    重測前分別為大湳段三三五、三三五之一、三三八、三三八之一號土地），其中
    六七三、六七○、五八五號（即重測前大湳段三三五之一、三三八、三三八之一
    號）三筆土地地目皆屬農地，原告之被繼承人傅以承誤以為該三筆土地皆與被告
    之被繼承人張金坤定有三七五租約，因此，於六十三年六月七日台北郵局第二○
    六一一三號存證信函催告張金坤給付該三筆土地之租金，此由該三筆土地面積合
    計一．六○七三公頃，與存證信函內容所載相符（三三五之一、三三八、三三八
    之一號三筆土地，面積分別為○．○七七七、一．四五四九、○．○七四七公頃
    ），被告辯稱前開存證信函所載三三五之一號土地係三三八之一號土地之誤載，
    與事實不合。又查前開存證信函並未提及本件六七四號（重測前為三三五號）土
    地，被告抗辯兩造就六七四號土地有租賃關係存在，已無可採。再者，前開存證
    信函內容顯然係將土地地號，誤載此由前開面積之計算及記載被告未承租或使用
    之五八五號（重測前為三三八之一號）土地，當屬無疑。另查被告如真有承租係
    之六七三號、六七四號土地，當有原告或原告之被繼承人傅以承向其等收取租金
    之證明，惟被告未能提出該等支付租金之證明，此亦可稽被告辯稱兩造就系爭土
    地上房屋有租賃關係存在，並無可採等語。
  (六)原告訴之聲明：如主文所示。
二、被告則以：
  (一)其被繼承人張金坤於台灣光復之初即承租原告之被繼承人傅以承所有坐落於臺中
    縣豐原東湳段六七○號（重測前為大湳段三三八號）土地，嗣於三十八年間因政
    府實施耕地三七五減租條例，因此上開耕地乃由傅以承與被告之被繼承人張金坤
    訂立私有耕地租約書。張金坤除向傅以承承租前開耕地外，並承租坐落豐原市○
    ○段六七三號（重測前為大湳段三三五之一號）、六七四號（重測前為大湳段三
    三五號，係於五十年九月間從三三五號土地分割而出）土地作為建屋基地使用，
    就此事實有傅以承於六十三年六月七日以台北郵局第二○六二三號存證信函通知
    張金坤：其前向本人承租所有座落臺中縣豐原鎮○○○○段三三五之一號（即重
    測後東湳段六七三號）、三三八號（即重測後東湳段六七○號）及三三八之一號
    （係三三五號之誤寫，即重測後東湳段六七四號）計三筆土地，面積總計為一．
    六○七三公頃‧‧‧應交租谷‧‧‧直接交與本人所委託之代理人陳媽棟先生親
    收等語，由此足證系爭六七三號及六七四號兩筆土地係張金坤另向傅以承租賃作
    為房屋基地使用。張金坤即分別於五十六年間建造如九十三年二月十六日臺中縣
    豐原地政事務所土地複丈成果圖所示Ｂ部分之土角造房屋（即西側廂房）；於六
    十五年間建造Ｃ部分房屋（即正廳部分），其材質為磚造，以作為住家使用。
  (二)雖被告繼承其被繼承人張金坤所耕作之系爭六七○號土地，因原告認為被告違反
    耕地三七五減租條例規定而被終止租約，並經判決被告應交還該土地在案，惟並
    不影響被告繼承張金坤所承租系爭六七三號、六七四號土地暨地上建物之權利，
    從而，原告主張被告就系爭六七○地號土地之耕作權既已消滅，而附屬於該三七
    五租賃關係之系爭六七三號、六七四號土地暨地上房屋之使用權源，亦隨之消滅
    云云，而請求被告返還系爭土地及地上房屋，顯欠依據，且無理由等語資為抗辯
    。
  (三)被告之聲明：
    1.原告之訴及假執行之聲請均駁回。
    2.如受不利判決，願供擔保請准免為假執行之宣告。
三、兩造不爭執之事實：
  (一)坐落於臺中縣豐原市○○段六七○號（重測前為大湳段三三八號）土地，為原告
    之被繼承人傅以承出租予被告之被繼承人張金坤耕作，並訂有耕地租賃契約，嗣
    傅以承、張金坤分別死亡，由原告與被告等繼承六七○號土地之權利義務，因被
    告就上開六七○號土地之耕作有廢耕之情事，原告依法訴請被告返還該六七○號
    土地，經本院以八十八年度重訴字第一○二號判決原告勝訴，被告不服提起上訴
    ，再由臺灣高等法院臺中分院以八十九年度重上字第一四三號判決上訴駁回，被
    告不服再提出上訴，由最高法院以九十二年度台上字第二三三一號裁定駁回被告
    之上訴而確定，兩造就六七○號土地所存在之耕地三七五租約關係確定消滅。
  (二)系爭臺中縣豐原市○○段六七○號、六七四號土地，為原告四人所共有。
  (三)被告之被繼承人於上開六七三及六七四地號土地上建有房屋，其坐落範圍及面積
    如附圖所示Ａ、Ｂ、Ｃ部分。且上開二筆土地係被告所占有中。
四、本件之爭點：
    被告所有坐落於原告土地上之系爭房屋，是否係有權占有？亦即被告之被繼承人
    張金坤是否有向原告之被繼承人承租系爭六七三號、六七四號土地並建築房屋？
五、本院判斷：
  (一)被告抗辯原告之被繼承人傅以承有將系爭坐落臺中縣豐原市○○段六七三號（重
    測前為大湳段三三五之一號）、六七四號（重測前為大湳段三三五號）土地租給
    被告之被繼承人張金坤，作為房屋基地使用之事實，係以傅以承於六十三年六月
    七日以台北郵局第二○六二三號存證信函通知張金坤載有：台端（按即張金坤）
    前向本人（按即傅以承）承租所有座落臺中縣豐原鎮○○○○段三三五之一號（
    按即重測後東湳段六七三號）、三三八號（按即重測後東湳段六七○號）及三三
    八之一號（即重測後東湳段五八五號）計參筆土地面積為一‧六０七三公頃‧‧
    ‧應交租谷‧‧‧直接交與本人所委託之代理人陳媽棟先生親收等語；且存證信
    函中所載三三八之一地號係三三五地號（按即重測後東湳段六七四號）之誤寫云
    云為其論據。然被告所述上開事實，則為原告所否認。經查，上開存證信函共記
    載之三筆地號，且已總計其面積為一‧六０七三公頃，而依卷附土地登記簿謄本
    所載，可知，原臺中縣豐原鎮○○○○段三三五之一號土地面積為０‧０七七七
    公頃、三三八號土地面積為一‧四五四九公頃、三三八之一號土地面積為０‧０
    七四七公頃，三筆土地面積合計一‧六０七三公頃，與存證信函所述總面積確相
    符合，足認上開傅以承所寄之存證信函內容，應無如被告所辯三三八之一地號係
    三三五地號之誤寫之情事發生。綜上所述，前開存證信函並未提及本件東湳段六
    七四號（重測前為大湳段三三五號）土地曾出租與被告之被繼承人，故被告抗辯
    兩造就系爭六七四號土地有租賃關係存在，顯無可取。而原告所稱：坐落於臺中
    縣豐原市○○段六七四、六七三、六七○及五八五號土地（重測前分別為大湳段
    三三五、三三五之一、三三八、三三八之一號土地），其中六七三、六七○、五
    八五號（即重測前大湳段三三五之一、三三八、三三八之一號）三筆土地地目皆
    屬農地，原告之被繼承人傅以承誤以為該三筆土地皆與被告之被繼承人張金坤定
    有三七五租約，因此，於六十三年六月七日台北郵局第二○六一一三號存證信函
    催告張金坤給付該三筆土地之租金等語，確屬有據。況本件就被告方面如確有承
    租系爭東湳段六七三號、六七四號土地，當有原告或原告之被繼承人傅以承向其
    等收取租金之證明，惟被告迄今亦未能提出有關支付系爭二筆土地租金之證明，
    此亦可稽被告辯稱兩造就系爭二筆土地有租賃關係存在，並無可採。
  (二)次按就系爭二筆土地，兩造間並無租賃關係存在乙節，已如前述。則本件縱使原
    告之被繼承人有將系爭二筆土地交予被告之被繼承人張金坤興建系爭房屋及供其
    他農事用途，因被告並未向原告支付任何對價，則被告占用系爭六七三號、六七
    四號土地興建房屋縱使有法律上之原因，充其量亦應認為係使用借貸之法律關係
    而已。然查原借用人張金坤既已死亡，原告自得依民法第四百七十二條第四款規
    定，終止該使用借貸契約，且查兩造未約定使用借貸期限，又被告復未舉證本件
    使用目的為何，此依民法第四百七十條第二項規定，原告亦得隨時終止該使用借
    貸契約，而本件原告方面終止契約之意思表示業於九十三年八月十八日到達被告
    ，故兩造間就系爭土地之使用借貸契約應認已經終止，則原告依返還借用物及所
    有物之法律關係，自得訴請被告拆屋還地。又本件縱認該使用借貸契約有借貸目
    的，惟被告方面自日據時代使用系爭二筆土地，迄今已超過五十年以上，該五十
    年以上之期間顯然符合民法第四百七十條第一項但書規定之「經過相當時期」，
    原告方面自得請求被告返還系爭二筆土地。本上所述，原告於使用借貸之法律關
    係終止後，亦得依借用物返還請求權或所有物物上請求權之法律關係，訴請被告
    拆除系爭房屋及返還系爭二筆土地。
  (三)就系爭如附圖所示Ａ、Ｂ、Ｃ部分之房屋，係被告之被繼承人張金坤於五十六年
    及六十五年間所興建乙節，為兩造所不爭執。而本件被告等人就其等所有之房屋
    係有權占用坐落於系爭土地，及其等係有權占用系爭二筆土地等事實，自應負舉
    證之責，惟被告所辯兩造間就系爭土地有租賃關係存在之抗辯，並不可取乙節，
    業如前述，則被告方面既無法舉證證明其等係有權占用系爭土地，原告主張被告
    方面係無權占有，基於民法第七百六十七條所有人物上請求權之法律關係，訴請
    被告拆除該地上房屋及將系爭二筆土地返還原告，洵屬有據。
  (四)從而，原告依民法第七百六十七條所定所有人之物上請求權，訴請被告應將坐落
    臺中縣豐原市○○段六七三地號土地上如附圖所示Ａ部分、面積二．○九平方公
    尺，及坐落臺中縣豐原市○○段六七四地號土地上如附圖所示Ｂ部分、面積一二
    九．八六平方公尺，Ｃ部分、面積一○二．一四平方公尺之房屋拆除並將臺中縣
    豐原市○○段六七三地號、地目田、面積七七八‧四一平方公尺土地及臺中縣豐
    原市○○段六七四地號、地目建、面積一二二三‧五四平方公尺土地交還原告，
    為有理由，應予准許。
  (五)兩造均陳明願供擔保請求宣告假執行及免為假執行，經核均無不合，爰分別酌定
    相當擔保金額，准許之。
六、據上論結，本件原告之訴為有理由，依民事訴訟法第三百八十五條第一項前段、
    第七十八條、第三百九十條第二項、第三百九十二條，判決如主文。
中　　　華　　　民　　　國　　九十四　　年　　  一　　  月　　　十四　　日
                                    臺灣臺中地方法院民事第三庭
~B法　　　官　李悌愷
右正本證明與原本無異。
如不服本判決，應於判決送達後二十日內，向本院提出上訴狀。
中　　　華　　　民　　　國　　九十四　　年　　  一　　  月　　　十四　　日
~B法院書記官
